臺灣高等法院臺中分院刑事判決　　　　　　　　　　九十年度上訴字第二二六四號
　　上　訴　人　臺灣台中地方法院檢察署檢察官
　　被　　　告　乙○○
右上訴人因偽造文書案件，不服臺灣台中地方法院九十年度訴字第一六七一號中華民
國九十年十月三十一日第一審判決（起訴案號：臺灣台中地方法院檢察署八十九年度
偵字第一四八０三號），提起上訴，本院判決如左：
    主      文
上訴駁回。
    理      由
一、公訴意旨略以：被告乙○○向告發人丙○○承租台中市○○路○段三一九號Ａ棟
    七樓二十二室公寓大樓房屋，民國八十八年九月二十一日大地震，該大廈經政府
    鑑定為全倒，並發給受災災民慰助金每戶新台幣（下同）二十萬元，因災民慰助
    金係以實際居住者且非學生或單一住戶（個人）為發放對象，被告僅個人居住該
    處，實際上其母黃爾並未居住，被告為詐領上開災民慰助金，竟偽稱其母與其共
    同居住該處，並將與告發人所簽訂之租賃契約內保證人吳美純部份塗銷，持上開
    經變造之租賃契約向台中市政府南區區公所領取災民慰助金二十萬元，因認被告
    涉犯刑法第三百三十九條第一項之詐欺取財罪、及第二百十六條、第二百十條之
    行使變造私文書罪嫌云云。
二、按犯罪事實應依證據認定之，無證據不得推定其犯罪事實，又不能證明被告犯罪
    者，應諭知無罪之判決，刑事訴訟法第一百五十四條、第三百零一條第一項分別
    定有明文。又所謂認定犯罪事實之證據，係指足以認定被告確有犯罪行為之積極
    證據而言，該項證據自須適合於被告犯罪事實之認定，始得採為斷罪資料，最高
    法院就此著有二十九上字第三一○五號判例可資參照。
三、本件公訴人認定被告乙○○涉犯詐欺取財罪與行使變造私文書罪嫌，係以告發人
    丙○○之指述，及被告之母黃爾並無法詳述上開房屋之狀況為主要論據。然訊據
    被告則堅決否認有為何詐欺取財、行使變造私文書罪之犯行，並辯稱：當初伊與
    告發人丙○○訂立租賃契約時，由吳美純擔任保證人，伊與告發人各執一份租賃
    契約，伊提出的那份申領災民慰助金租賃契約，其上吳美純並未簽名，因為告發
    人僅要求吳美純在她那份契約簽名，至於伊所持該份租賃契約，由被告與保證人
    自行決定是否要簽名，伊未曾變造該契約；另伊平日獨力經營腳踏車店，人手不
    足，故伊母親自八十八年四月間起，每星期約有二、三日來幫伊看店，即與伊一
    同住在上開租屋處，伊確實與其母共同住在租屋處等語。經查：
（一）公訴人雖認被告變造上開租賃契約，然被告堅詞否認曾變造該租賃契約，並以
      以上開言詞置辯，核與證人吳美純於原審審理時所證稱：當初是伊帶被告去承
      租上開房屋，由伊擔任連帶保證人，當時租賃契約有二份，一份給房東（即告
      發人丙○○），一份給被告，其中給房東的那一份契約伊有簽名，之所以被告
      那一份契約沒有簽名，是因為房東說，那份契約是由被告留著，要不要簽名自
      行決定，被告留存的那份租賃契約伊並未簽名（見原審卷第七四頁）等語相符
      。再比對告發人所提出之租賃契約書原本與被告申領災民慰助金時提出之租賃
      契約書影本（見原審卷第六十頁以下及他字卷第二八頁以下），該二份契約以
      筆繕寫部分及捺手印之位置均有些許差異，可知該二份契約係各自獨立書寫，
      非以複寫方式所為。而告發人所提出之租賃契約書，在保證人欄位旁身份證號
      碼欄下，證人吳美純曾蓋用印文，該印文之尺寸顯大於該契約十行紙一行之寬
      度，則若證人吳美純亦曾蓋用印文在被告提出之租賃契約書，被告於變造之過
      程中勢必須將該印文塗改，而致掩蓋分行線部分，然依被告所提出申領災民慰
      助金租賃契約影本以觀，並未有何分行線遭塗改或補劃之痕跡等情，足見被告
      辯稱並未變造租賃契約書等語，尚堪採信。
（二）另被告辯稱：伊確實與其母黃爾共同居住於上開房屋等語。經查：證人即被告
      之母黃爾於原審審理時證稱：那段時間因為被告在租屋不遠處開設腳踏車店，
      伊家住在清水，原本要被告通車，但被告說這樣太辛苦，所以才會去租房子來
      住；被告租的房屋是在七樓，伊一星期會住二、三天，清水那裡是大兒子住處
      ，二邊來來去去，不能偏心那個小孩，伊到被告這裡，主要是來幫被告看店（
      見原審卷第八三頁）等語；另證人吳美純於本院審理時亦證稱：伊並未住在被
      告租屋處，八十八年四月間，因被告要上班，所以拜託伊去開門讓房東進去裝
      冷氣，被告的母親會到這裡住，目的是幫被告看顧腳踏車店（見原審卷第七五
      頁）等語明確，均與被告上開所稱相符。證人黃爾雖於偵查中未能說明租屋處
      該棟大樓究係幾層樓高一事，然證人係自八十八年四月間始開始在上揭租屋處
      居住，迄八十八年九月二十一日「九二一地震」後，因該棟大樓受損嚴重，方
      未在該處居住，期間約僅為五個月，且平日證人黃爾均在被告所經營之腳踏車
      店幫忙，甚少與該棟大樓之鄰人接觸，依一般生活經驗，搭乘電梯時，人們僅
      按觸所欲到達樓層之按鍵，甚少會特別注意該棟大樓究竟有幾層樓高，是應不
      得僅以其未能說明該棟大樓共有幾個樓層，即推論證人黃爾並未居住於該處。
      且證人黃爾於偵查中就檢察官訊問係睡於被告租屋何處之問題，答以：我睡床
      ，他睡充氣沙發等語，所證核與被告於偵查中所供相符（見偵查卷第七七頁反
      面至第七八頁），益徵被告所辯尚屬實在。而證人李建興固到庭證稱：「房子
      租給被告後一星期左右，被告要求電視，我們找壹台電視班過去，我去時是被
      告女友在場，沒有看到被告媽媽，我只是去一次。」等語（見本院九十一年一
      月十日訊問筆錄），然證人黃爾已於原審明確證稱，其一星期係住二、三天，
      業如前述，則證人李建興偶至被告租處，未見證人黃爾亦屬事理之常，非可以
      此認定證人黃爾未實際居住於被告上開租處。
（三）綜上所述，被告上開所辯，實非無據，尚堪採信。此外，又查無積極證據足證
      被告有何行使變造租賃契約書及詐領震災慰助金之犯行，揆諸首揭法條及判例
      意旨，原審判決對被告為無罪之諭知，認事用法均無違誤，檢察官仍執前詞，
      指摘原審判決不當，其上訴為無理由，應予駁回。
四、據上論斷，應依刑事訴訟法第三百六十八條，判決如主文。
本案經檢察官甲○○到庭執行職務。
中      華      民      國      九十一  年      二      月      六      日
                                台灣高等法院台中分院刑事第九庭
                                      審判長法  官  陳  筱  珮
                                            法　官　康　應　龍
                                            法　官　趙　春　碧
右正本證明與原本無異。
如不服本判決應於收受送達後十日內向本院提出上訴書狀，其未敘述上訴之理由者並
得於提起上訴後十日內向本院補提理由書（均須按他造當事人之人數附繕本）。
                                            書記官　陳　文　琴
中      華      民      國      九十一  年      二      月      七      日
                                                                        Ａ
